【裁判字號】    88,訴,807
【裁判日期】    890222
【裁判案由】    給付補償款
【裁判全文】
臺灣嘉義地方法院民事判決  八十八年度訴字第八０七號
    原      告    壬○○
                  己○○
    共      同
    訴訟代理人    蕭世芳律師
    複代  理  人  張雯峰律師
    被      告    辛○○○
    訴訟代理人    庚○○
右當事人間請求給付補償款事件，本院判決如左：
    主    文
被告應分別給付原告壬○○新台幣玖拾壹萬肆仟貳佰伍拾玖元、原告己○○新台幣柒
拾萬壹仟陸佰元，及均自民國八十八年九月二十九日起至清償日止，按週年利率百分
之五計算之利息。
訴訟費用由被告負擔。
本判決於原告壬○○、己○○分別以新台幣拾萬伍仟元及新台幣貳拾萬肆仟元供
擔保後，各得假執行；但被告如於假執行程序實施前，分別以新台幣玖拾壹萬肆仟貳
佰伍拾玖元及新台幣柒拾萬壹仟陸佰元為原告壬○○、己○○預供擔保，各得免為假
執行。
    事    實
甲、原告方面：
  一聲明：求為判決如主文第一項所示，並陳明願供擔保請准宣告假執行。
  二陳述：
    （一）原告於民國八十五年間，將其所有坐落嘉義市○○段劉厝小段八二及八二
          －一地號田地出租於原告壬○○，並將其所有坐落同小段一三二、一三二
          －一及一三二－二地號田地出租於原告己○○，供原告種值花卉，原告亦
          均按期繳納租金，惟為避免訂立耕地三七五租約，兩造並未訂有書面租賃
          契約。上開五筆土地，嗣經嘉義市政府以八十八年四月十四日八八府地劃
          字第二七七四四號公告徵收，依平均地權條例第十一條規定，其地上物之
          補償費應歸原告取得，但因未訂立耕地三七五租約，兩造乃約定由被告申
          領土地及地上物補償費，於領得後再將地上物補償費分別交付原告。詎原
          告領得上開八二、八二－一地號田地由原告壬○○所種花卉之補償費新台
          幣（下同）一百七十一萬一千七百二十九元及所設置錏管花室之補償費七
          十一萬二千五百三十元（合計二百四十二萬四千二百五十九元），暨上開
          一三二、一三二－一及一三二－二地號田地由原告己○○所種花卉之補償
          費一百六十萬一千六百元，竟隱瞞事實，僅交付原告壬○○一百五十一萬
          元，短少九十一萬四千二百五十九元，且亦僅交付原告己○○九十萬元，
          而短少七十萬一千六百元。
    （二）被告年近八旬，獨居在家，並無自耕能力，因嘉義市政府通知將辦理重劃
          及區段徵收，為期兼獲徵收前之土地收益及徵收土地之補償費，乃於八十
          五年間將上開土地分別出租於原告，供種植花卉之用，並約定每年付二期
          租金，每期按每分地四百公斤稻谷折付，不訂立書面租賃契約，以確保被
          告能獲得全部地價補償，不致由被告以承租人地位取得三分之一之地價補
          償，被告則承諾其所領得之地上物補償費悉數交付原告。證人丙○○、丁○○到場證稱：上開土地自八十五年起即由原告種植花卉及收成，其等未
          曾看到被告或其家人到現場耕作或收成；證人丁○○更證稱：被告之子曾
          到原告壬○○家中收取租金等語，足見原告之主張確屬事實。另被告所提
          出之八十七年一期作農戶種稻及輪作、休耕申請書，記載輪作作物為薑荷
          花（按原告誤為菊花），與本件補償清冊所載八二、八二－一地號田地種
          植夜來香、洋桔梗、天堂鳥及一三二、一三二－一、一三二－二地號田地
          種植百合花，大相逕庭，亦見被告確未實際耕作以致不知所種花卉之種類
          。
    （三）原告自八十五年間向被告承租上開土地種植花卉，即多半經由台北花卉產
          銷股份有限公司拍賣所生產之花卉，再由該公司將價金匯入原告在嘉義市
          農會所開設之帳戶，此有原告壬○○之花農貨款明細表、原告己○○之嘉
          義市農會帳卡資料各一份及嘉義市農會交易明細表二份可證。且原告於八
          十八年八月間，偕同證人戊○○、乙○○前往被告家中索討花卉及錏管花
          室之補償費，被告亦承認花卉、花室確為原告所種植及設置，而囑其子蔡
          明賢將補償費交付原告，惟蔡明賢僅簽發支票支付部分補償費，並有證人
          戊○○、乙○○可證。益見原告應得本件地上物之全部補償費，毫無疑問
          。
          乃原告向嘉義市西區調解委員會聲請調解，被告竟未到場，以致調解不成
          立。為此，爰依不當得利之法律關係，訴請判決如主文第一項所示。
  三證據：提出土地登記謄本五件、調解不成立證明書一紙、嘉義市農會帳卡資料（
    原告己○○）一份、花農貨款明細表（原告壬○○）一份及嘉義市農會交易明細
    表二份為證，並聲請本院向嘉義市政府調取本件之補償清冊，暨訊問證人丙○○
    、丁○○、蔡明賢、乙○○、戊○○。
乙、被告方面：
  一聲明：求為判決原告之訴及假執行之聲請均駁回，並陳明如受不利之判決願供擔
    保請准宣告免為假執行。
  二陳述：
    （一）被告所有坐落嘉義市○○段劉厝小段八二、八二－一地號（分筆前為八二
          地號）及一三二、一三二－一及一三二－二地號（分筆前為一三二地號）
          土地，歷來均由具有自耕農身分之被告配偶蔡榮東耕作，且自八十年年底
          起，嘉義市政府即陸續通知原告，將選定嘉義市○○段劉厝小段之土地實
          施區段徵收以辦理市地重劃，被告為自身之權益計，斷無把實施區段徵收
          辦理市地重劃之土地隨意出租予原告之理。又原告倘向被告承租上開土地
          以種植花卉，焉有未請求訂立書面租賃契約或為耕地三七五租約登記之理
          ﹖被告之夫蔡榮東自八十五年起，即在上開土地耕作菊花及薑荷花等花卉
          ，復有農戶轉作申請書可憑，原告主張被告將上開土地出租予其等種植花
          卉，實與事實不符。
    （二）土地之租賃，攸關雙方當事人之權益，尤其對承租人之影響更屬重大，例
          如除由政府補償承租人土地上之農作物及土地改良費外，承租人並可請求
          補償地價之三分之一，故一般均訂立書面租賃契約為憑。又土地耕作，其
          全部自任耕作，或農忙時節僱工，或部分作業委僱他人幫忙，或合作經營
          ，或委僱化人架設相關設備，均有事實上之需要，在法律上亦均屬自耕（
          參見農業發展條例），外人難以窺其態樣，亦難以瞭解究否屬於租賃。尤
          其臨時受僱、部分作業幫忙、同行技術指導或借與器材等情形，而為面子
          或其他理由，向親友自稱乃承租土地耕作，更非法律上所謂之租賃。本件
          原告事實上係受僱於原告在上開土地種植花卉，且兩造間亦未訂立書面租
          賃契約，自難單憑其一、二親友之證詞，即遽認兩造間果有租賃關係存在
          。
    （三）市地或農地重劃之區段徵收，對於應拆遷之土地上農林作物或建築改良物
          應予補償，補償金額由主管機關查估決定並公告，如為出租之耕地，上開
          補償費應發給承租人（平均地權條例第十一條參照）。茲上開土地上之農
          林作物及建築改良物，業據嘉義市政府查估決定通知原告具領，並經公告
          期滿，無人異議，是主管機關既認定無出租之情事，原告復未為異議，則
          兩造間並無租賃關係，已足堪認定。且土地上之竹木花卉等農作物或定
          物，在未與土地分離前，為土地之構成部分，歸土地所有人所有，其補償
          費亦應由土地所有人取得。原告既非上開土地之承租人或所有人，自無領
          取本件地上物補償費之權利，其等向原告請求給付此項補償費，洵非有理
          由。
    （四）原告己○○為被告之遠房親戚，原告壬○○則係原告己○○之友，均在上
          開土地附近種植花卉，且平日熱心和善，因此被告之夫蔡榮東於農忙時曾
          予僱用以協助種植花卉，或請求給予技術指導，或請求幫忙架設花房、溫
          室設施，或向其等借用器材。孰料，被告於八十八年六月十七日及同年七
          月六日，依法具領上開土地上之農作物補償費三百三十一萬三千三百二十
          九元後，原告竟以曾經協助蔡榮東為由，欲強行分取補償費，跡近脅迫，
          被告以一介老婦，年近八旬，且獨居在家，為求息事寧人，不得已乃同意
          支付原告己○○九十萬元，原告壬○○九十五萬元。嗣於八十八年八月二
          十三日，被告具領上開土地之建築改良物補償費七十二萬七千一百八十元
          ，原告又以協助蔡榮東架設花房溫室有功，強行要求分取五十六萬元。茲
          原告已收受被告之子蔡明賢簽發之九十萬元、九十五萬元及五十六萬元支
          票，並已兌現，竟得隴望蜀，再向被告要求分取更多之補償費，誠非正當
          ，自應駁回其請求。
  三證據：提出蔡榮東之國民身分證一件、僱用證明書一紙、農戶轉作申請書四紙、
    嘉義市政府函七紙及補償費明細表三紙為證，並聲請訊問證人蔡東賢。
丙、本院依職權訊問證人甲○○、張淑芬、鄭文福。
    理    由
一、本件原告壬○○於訴狀送達後，將其請求之金額九十一萬六千二百五十九元，減
    為九十一萬四千二百五十九元，核係民事訴訟法第二百五十六條第二款所定減縮
    應受判決事項之聲明，自屬無礙，應予准許。
二、原告主張：原告壬○○自八十五年間起，向被告承租坐落嘉義市○○段劉厝小段
    八二及八二－一地號田地種植花卉，被告己○○亦自八十五年間起，向被告承租
    坐落同小段一三二、一三二－一及一三二－二地號田地種植花卉，惟均未訂立書
    面租賃契約。嗣於八十八年四月十日，上開五筆土地經嘉義市政府以八八府地劃
    字第二七七四四號公告徵收，依平均地權條例第十一條規定，上開八二、八二－
    一地號田地上由原告壬○○所種花卉之補費償一百七十一萬一千七百二十九元及所
    設置錏管花室之補償費七十一萬二千五百三十元，合計二百四十二萬四千二百五
    十九元，應由原告壬○○領取，另上開一三二、一三二－一及一三二－二地號田
    地上由原告己○○所種花卉之補償費一百六十萬一千六百元，亦應由原告己○○
    領取。惟被告以其名義領得上開地上物補償費後，僅交付原告壬○○一百五十一
    萬元，短少九十一萬四千二百五十九元，並僅交付原告己○○九十萬元，短少七
    十萬一千六百元，且經催討，被告仍不給付其差額等情，爰依不當得利之法律關
    係，求為命被告給付原告壬○○九十一萬四千二百五十九元、原告己○○七十萬
    一千六百元及其法定遲延利息之判決。被告則以：上開土地均係由夫蔡榮東耕作
    ，原告不過曾由蔡榮東僱用在上開土地種植花卉，並曾協助蔡榮東而已，與伊之
    間並無任何租賃關係存在，自無領取上開土地地上物補償費之權利。又伊之所以
    將領得之補償費給與原告壬○○一百五十一萬、原告己○○九十萬元，乃出於其
    等跡近脅迫之要求，並非原告果有分取之權利。本件原告之請求非有理由，應予
    駁回等語，資為抗辯。
三、本件原告主張之事實，業據其提出土地登記謄本五件、調解不成立證明書一紙、
    嘉義市農會帳卡資料（原告己○○）一份、花農貨款明細表（原告壬○○）一份
    及嘉義市農會交易明細表二份為證。並經證人丙○○證稱：上開土地上之花卉乃
    原告所種，花室亦係原告壬○○所搭設；證人丁○○證稱：原告在上開土地種花
    三、四年，未見過被告前往耕作，且八十七年曾有一男子至原告壬○○家中收取
    種金（原告指稱該男子乃被告之子蔡明賢）；證人乙○○證稱：原告在上開土地
    種花，土地是其等所承租，但怕有三七五租約之麻煩，所以未訂書面租約；證人
    即國大代表戊○○證稱：其與原告至被告家中調解補償費事宜，被告曾給原告補
    償費，但原告認為不夠，土地係原告所承租，花卉亦係其等所種植各等語。稽之
    上開土地倘係由被告之夫蔡榮東種植花卉，何以被告未能提出如原告所提出之交
    易明細表﹖且被告交付原告壬○○一百五十一萬元，交付原告己○○九十萬元，
    合計高達二百四十一萬元，其金額甚鉅，倘非原告確有領取補償費之權利，被告
    豈有甘心交付之理﹖足見，原告主張其等向被告承租上開土地種植花卉，確屬實
    在，堪予採信。被告否認兩造間有租賃關係，洵無可採。至被告所提僱用原告己○○之證明書，乃嘉義市港坪里里長甲○○於八十年間所出具，此經證人甲○○
    到場證稱屬實，自不足以反證原告於八十五年以後未向被告承租土地。又被告提
    出之農戶轉作申請書，僅能證明以蔡榮東之名義申請在上開土地轉作種植花卉，
    並不足證明被告未將上開土地出租於原告種植花卉。另證人蔡明賢乃被告之子，
    難免偏袒被告，其到場證稱兩造間無租賃關係等語，亦不足資為有利於被告之證
    據。
四、查上開土地之地上物補償費，八二及八二－一地號部分共二百四十二萬四千二百
    五十九元（含花卉及錏管花室），000－000－0及一三二－二地號部分共
    一百六十萬一千六百元（不含馬達、簡易房屋及電力桿），業經本院向嘉義市政
    府調取補償清冊查閱無誤。此一補償費，依平均地權條例第十一條第一項規定，
    應歸承租人領取，並經證人即嘉義市政府地政局職員孫淑芬到場證稱屬實。則扣
    除被告已交付原告之金額，被告尚應給付原告壬○○九十一萬四千二百五十九元
    、原告己○○七十萬一千六百元，被告保有各該金額之補償費，乃無法律上之原
    因而受利益，致原告受損害（民法第一百七十九條前段參照）。從而，原告依不
    當得利之法律關係，訴請判命被告給付其等各該金額及其法定遲延利息，即為有
    理由，應予准許。
五、兩造均陳明願供擔保，請准宣告假執行或免為假執行，經核均無不合，爰分別酌
    定相當之擔保金額，併准許之。
六、據上論結，本件原告之訴為有理由，依民事訴訟法第七十八條、第三百九十條第
    二項、第三百九十二條，判決如主文。
中      華      民      國    八十九    年      二      月    二十二    日
~B臺灣嘉義地方法院民事庭
~B    法  官  春生
右為正本係照原本作成
如對本判決上訴須於判決送達後廿日內向本院提出上訴狀
中      華      民      國    八十九    年      二      月     二十四   日
~B法院書記官  王博昭


司法院資訊處製作；財團法人民間司法改革基金會備份。
